臺灣高等法院民事判決
110年度家上字第78號
上  訴  人  A 0 1
訴訟代理人  吳存富律師
            許亞哲律師
被上訴人    A 0 2
訴訟代理人  洪桂如律師
上列當事人間請求確認婚姻關係不存在等事件，上訴人對於中華
民國110年3月5日臺灣新竹地方法院109年度婚更字第3號第一審
判決提起上訴，本院於111年6月22日言詞辯論終結，判決如下：
    主      文
上訴駁回。
第二審訴訟費用由上訴人負擔。
    事實及理由
一、按不變更訴訟標的，而補充或更正事實上或法律上之陳述者
    ，非為訴之變更或追加，民事訴訟法第256條定有明文。查
    ，上訴人於原審係主張兩造於民國96年2月14日所為之結婚
    ，因不具法定形式要件而不成立為由，訴請確認兩造婚姻關
    係不存在或婚姻無效；於本院則更正聲明為訴請確認兩造間
    自96年2月14日起之婚姻關係不存在，核上訴人自始即為確
    認兩造於96年2月14日所為結婚之效力，並未變更訴訟標的
    ，僅屬補充或更正法律上之陳述，先予敘明。　　
二、上訴人主張：兩造前曾於91年9月30日結婚(下稱第一次婚姻
    關係)，婚後育有長女甲○○(女，00年00月0日生)、次女乙○○
    (女，00年0月00日生)；嗣兩造於95年3月13日登記離婚，復
    於96年2月14日簽立結婚證書(下稱系爭結婚證書)，同年月2
    6日辦理結婚登記(下稱第二次婚姻關係)；惟96年2月14日當
    日伊在上班未在場，兩造並未舉行結婚儀式，未曾著正式服
    裝，亦未邀請伊母親出席，僅係在無法供不特定多數人自由
    出入之「自宅」即門牌新竹縣○○市○○路0000巷00號0樓建物
    （下稱系爭建物）內邀請友人聚餐，難認符合多數人得共同
    認識或見聞兩造係舉行結婚儀式之要件，而系爭結婚證書上
    記載之證人丙○○、丁○○，更係在96年2月14日前，於未確認
    兩造結婚真意狀況下，即簽署系爭結婚證書，依96年5月23
    日修正前之民法第982條規定，兩造第二次婚姻關係不具備
    法定形式要件而不成立，兩造間自96年2月14日起並無婚姻
    關係存在；若認上開先位主張無理由，即兩造間雖自96年2
    月14日起有婚姻關係存在，惟兩造於婚後因性格不合、子女
    教養等問題，迭生爭執，被上訴人情緒控管能力差，難以溝
    通，長期對伊及子女施以情緒勒索或言語攻擊，以死相脅，
    甚至對伊施暴、凌虐毆打、綑綁2名子女，另兩造自101年起
    即分居大陸地區及新加坡兩地，兩造分居已逾9年，期間除
    被上訴人於104年5月因細故瘋狂傳訊息、連續撥打145通電
    話與伊外，彼此少有聯繫，會面次數短暫且屈指可數，自10
    7年9月後，伊僅為探視子女前往新加坡，未再與被上訴人同
    處一室，被上訴人亦已於105年間更換其新加坡住處之門鎖
    ，甚至捏造伊不負擔子女扶養費之情事，於新加坡對伊提起
    給付子女扶養費之訴訟，顯未顧及夫妻情分，兩造婚姻關係
    顯已生有重大破綻，難以繼續維持婚姻，伊自得請求離婚等
    情。爰先位依民事訴訟法第247條第1項規定，求為判決確認
    兩造間自96年2月14日起之婚姻關係不存在；若認為先位之
    訴無理由，備位則依民法第1052條第2項規定，求為命准伊
    與被上訴人離婚之判決（原審為上訴人敗訴之判決，上訴人
    不服，提起上訴）。並於本院上訴聲明：㈠先位部分：⒈原判
    決廢棄。⒉確認兩造間自96年2月14日起之婚姻關係不存在。
    ㈡備位部分：⒈原判決廢棄。⒉請准上訴人與被上訴人離婚。
三、被上訴人則以：兩造於96年2月14日第二次婚姻關係結婚當日係利用上訴人上班午休時間舉行結婚儀式，事前已通知上訴之親友、鄰居及社區保全人員，現場於大門貼有「囍」字樣及燃放鞭炮、準備祭祀牲禮，並有3名以上之賓客參與，在場之人包括證人丙○○、丁○○、訴外人戊○○及己○○，於事前均已知為見證兩造結婚儀式而出席聚餐，並親聞親見兩造結婚之真意，兩造並共同拜託證人丙○○、丁○○於系爭結婚證書簽名見證，嗣後兩造更持系爭結婚證書至臺灣戶政機關、民間公證人處及新加坡高等法院，宣告兩造業已舉行公開儀式結婚，上訴人主張兩造間第二次婚姻關係因未舉行公開儀式、證人未親聞親見兩造結婚真意及簽署結婚證書，均非事實；又兩造第二次婚姻關係期間，共同遷往新加坡定居，感情融洽，伊盡心照顧家庭及子女，並無不當行為；嗣於101年6、7月間，因上訴人堅持至大陸地區工作，伊為於新加坡工作及照顧當地就學之子女，故與上訴人協議繼續留在新加坡，兩造為維繫夫妻情感，上訴人每年均有4至5個月返回新加坡居住，伊亦經常攜子女至大陸地區探望上訴人或安排海外旅遊，及定時共同返臺探望親友，兩造於107年9月前之團聚期間均係共同居住；詎上訴人於104年5月間竟突然向伊表示其於大陸地區與他人外遇，並婚外生育子女，並傳送小孩照片與伊，隨即不再回應伊之訊息，伊為確認真相，方多次撥打上訴人電話及傳送訊息，其後伊多次嘗試與上訴人聯繫，惟上訴人均未予置理，兩造之婚姻關係並無重大破綻而不能回復之情形，縱有破綻，亦應歸責於上訴人堅持至大陸地區工作致兩造長期分隔兩地，及上訴人疑與他人發生外遇並育有子女所致，其不得請求離婚等語，資為抗辯。並於本院答辯聲明：如主文所示。　　  
四、查，兩造於91年10月15日結婚而曾有第一次婚姻關係，婚後
    育有長女甲○○(女，00年00月0日生)、次女乙○○(女，00年0
    月00日生)；嗣兩造於95年3月13日登記離婚，復於96年2月1
    4日簽立系爭結婚證書，並於同年月26日在戶政機關辦理結
    婚登記等情，有卷附戶籍謄本、結婚證書可稽（見原審婚字
    卷第6至7頁），並為兩造所不爭執（見本院卷第344頁），
    堪信為真。   
五、本件應審究者為㈠兩造第二次婚姻關係是否存在？㈡上訴人依
    民法第1052條第2項規定，訴請與被上訴人離婚，有無理由
    ？茲論述如下：
㈠、兩造第二次婚姻關係是否存在？
　⒈按修正前民法第982條所謂公開儀式，只須結婚當事人舉行之
    禮儀，使不特定人得以共見共聞，認識其為結婚為已足，至
    於結婚是否與訂婚同日或舖排穿戴為何，在非所問。
　⒉經查：
    ⑴、按確認法律關係之訴，非原告有即受確認判決之法律上
        利益者，不得提起之，民事訴訟法第247條第1項前段定
        有明文。查，上訴人主張兩造第二次婚姻關係因未備公
        開儀式及2名以上之證人之要件而不存在，惟為被上訴
        人所否認，顯見兩造就第二次婚姻關係之存否確有爭議
        ，此等法律關係之不安狀態，並得以確認判決除去之，
        故上訴人提起本件確認訴訟，自有確認利益，合先敘明
        。　
　　⑵、被上訴人抗辯兩造曾於96年2月14日結婚等情，已有卷附戶籍謄本及結婚證書為證（見原審婚字卷第6至7頁），可堪認定兩造間有第二次婚姻關係存在。且依證人丁○○於本院審理時證稱略以：伊跟被上訴人高中就認識了，並在兩造第一次婚姻關係期間認識上訴人，伊在兩造於96年2月14日舉辦第二次婚姻關係之結婚婚禮前即以證婚人名義簽署系爭結婚證書，簽署時兩造並告知伊其等要再辦結婚，96年2月14日伊受被上訴人之邀請，參加兩造之婚禮，當日是在兩造家中舉辦，婚禮當天有蠻多人在現場，伊有看到上訴人的朋友，兩造子女也在場，當日在客廳席開一桌，婚禮是辦中式的，沒有伴郎伴娘，兩造穿一般服裝，被上訴人有說當日為什麼要吃這頓飯，說其等要二婚，之後要去國外，比較匆忙等語(見本院卷第228至234頁)；證人丙○○亦於本院審理時證述：伊跟被上訴人是於參加交友活動認識上訴人，伊在兩造第二次婚姻關係結婚吃飯前以證婚人名義簽署系爭結婚證書，當時兩造有跟伊說會找時間辦婚宴，96年2月14日伊受被上訴人邀請參加兩造婚禮，到兩造家時，伊係自己進去，現場有兩造及兩造子女、伊與丁○○，還有其他伊不認識的人，伊沒有包紅包，因為兩造第一次結婚時伊已包6000元，當天在兩造住家餐廳吃飯，婚禮是辦中式的，沒有伴郎伴娘，兩造有稍微穿正式一點等語(見本院卷第235至240頁)；上開證人證詞描述兩造第二次婚姻關係簽立系爭結婚證書，及於96年2月14日舉辦喜宴情狀，現場有多數親友在場，且有表明再婚之意等語，與被上訴人抗辯兩造第二次婚姻關係結婚前曾通知親朋好友，96年2月14日當日係利用中午時間於兩造家中舉行結婚儀式，當日有3名以上之賓客參與，在場之人包括證人丙○○、丁○○於事前均已知為見證兩造結婚儀式而出席聚餐，並親聞親見兩造結婚之真意等情，互核大致相符，堪可採信；則由上情可知，兩造於96年2月14日有在自宅舉辦婚宴，向前來之數名親友表達再婚之意，並且丙○○是當日受邀前往後，自行進入兩造住處，足見兩造住處當時有為一定之公開，使其等舉行之禮儀得由不特定之人可共見共聞，該日之宴客應為公開儀式之結婚儀式。
　　⑶、且兩造於96年2月14日舉行第二次婚姻關係之結婚儀式後
        ，即於同年月26日在我國戶政機關辦理結婚登記，其後
        並以夫妻身分共同置產及生活多年等情，亦為兩造所不
        爭執（見本院卷第345至346頁），益徵上開於96年2月1
        4日舉辦之喜宴確實為兩造第二次婚姻關係結婚之公開
        儀式，否則兩造不可能共同生活並對外以夫妻相稱多年
        。　
　　⑷、至上訴人主張伊母親即證人庚○○於原審證稱其不知道兩
        造有第二次婚姻關係云云；惟觀庚○○已證述其未與兩造
        同住，且96年2月14日亦未出席兩造婚宴等語（見原審
        婚字卷第30至31頁），其證詞自難證明兩造第二次婚姻
        關係結婚當日現場情形。上訴人復主張上開證人丙○○、
        丁○○於陳述現場情況諸如門上有無貼囍聯、有無燃放鞭
        炮等細節，與被上訴人之抗辯多有不符之處，而難盡信
        云云；惟自96年2月14日起至本件訴訟時，期間已長達
        十數年，本難期參與之人均能清楚記憶十餘年前之經過
        細節，且當時兩造係曾經結婚，並離婚後，因為復和，
        而第二次再婚，婚禮儀式從簡，尚符常情，自難以當日
        婚禮儀式究竟有無張貼囍字及燃放鞭炮等傳統婚禮之禮
        節推論兩造第二次婚姻關係究竟是否有具結婚之公開儀
        式要件；本件上訴人僅空言質疑證人丙○○、丁○○前開證
        詞之可信度，要無足採。
　　⑸、綜上，兩造已於96年2月14日在自宅以公開宴客方式，表
        達其等2人結為夫妻，且為多位參與宴會者所瞭解，並
        經證人丙○○、丁○○見證兩造結婚之真意，應認係以公開
        宴客方式行結婚儀式，已有結婚之事實，且符合當時之
        法律規定要件，兩造間之第二次婚姻關係應認為成立且
        有效，上訴人訴請確認兩造間自96年2月14日起之婚姻
        關係不存在，應無理由。
㈡、上訴人依民法第1052條第2項規定，訴請與被上訴人離婚，有
    無理由？　　
　⒈按民法第1052條第2項所稱「有前項以外之重大事由，難以維
    持婚姻者」，係抽象的、概括的離婚事由，此乃緣於74年修
    正民法親屬編時，為因應實際需要，參酌各國立法例，導入
    破綻主義思想所增設。但其事由應由夫妻一方負責者，僅他
    方得請求離婚，是其所採者為消極破綻主義精神，非積極破
    綻主義。關於「難以維持婚姻之重大事由」，係以婚姻是否
    已生破綻而無回復之希望為其判斷之標準。而婚姻是否已生
    破綻無回復之希望，則應依客觀之標準，即難以維持婚姻之
    事實，是否已達於倘處於同一境況，任何人均將喪失維持婚
    姻意欲之程度而定。至於同條項但書所規定「難以維持婚姻
    之重大事由應由夫妻之一方負責者，僅他方得請求離婚」，
    乃因如肯定有責配偶之離婚請求，無異承認恣意離婚，破壞
    婚姻秩序，且有背於道義，尤其違反自己清白之法理，有欠
    公允，同時亦與國民之法感情及倫理觀念不合，因而採消極
    破綻主義。倘該重大事由，夫妻雙方均須負責時，應比較衡
    量雙方之有責程度，僅責任較輕之一方得向責任較重之他方
    請求離婚，如有責程度相同時，雙方均得請求離婚，始屬公
    允，是責任較重之一方應不得向責任較輕之他方請求離婚（
    最高法院94年度台上字第2059號民事判決意旨參照）。
　⒉經查：　
　　⑴、上訴人雖以婚後被上訴人情緒控管能力差，長期對伊為言語攻擊或施以情緒勒索，以死相脅，兩造自101年起即分居大陸地區及新加坡兩地，分居已逾9年，期間鮮少聯繫，自107年9月後，伊除為探視子女前往新加坡外，未再與被上訴人同處一室或同房為由，主張兩造婚姻關係已生嚴重破綻云云；惟夫妻雙方因工作、經濟、子女教育等或其他不可抗之因素分隔兩地，雖無法同居共處而經營家庭生活，惟尚非不得藉由積極聯繫、關心他方日常生活及安排會面出遊等方式維繫雙方情感；然依上訴人所提兩造通聯紀錄，上訴人曾有多次拒絕接聽被上訴人來電之情（見原審婚字卷第71頁）；又依上訴人所提兩造通訊軟體訊息內容，上訴人雖曾於105年10月3日傳訊被上訴人稱「換鎖了？開下門」（見本院卷第37頁），然此僅能證明上訴人曾要被上訴人幫忙開門，未能證明被上訴人有拒絕上訴人返家之情；況其後兩造通訊軟體內容顯示「你已屏蔽Tina(即被上訴人)，你無法在這個聊天中呼叫或發消息給TA，你也不會收到對方的消息或通話」（見本院卷第37頁），可知上訴人將被上訴人上開通訊軟體帳號加入黑名單，單方面拒絕再與被上訴人聯繫；再者，上訴人自承其因與被上訴人感情不合，故自於107年9月後至新加坡探望子女時，即居住於飯店，未再與被上訴人同住等情（見本院卷第347頁）。由上情可推知，兩造因上訴人赴陸工作而長期分隔兩地生活時，夫妻雙方或均有因相隔兩地，無法對彼此生活處境感同身受，而多有誤會，亦均有可能因現實生活壓力，而無法妥善管理情緒，致有情緒失控或爭吵之情，夫妻雙方理應妥善溝通調適，彼此努力化解誤會，盡力磨合以放下怨懟，惟上訴人卻單方面選擇冷漠以對，乃至拒絕再與被上訴人聯繫及同住，造成兩造近年不僅無法共同生活且溝通聯繫管道減少，情感日漸淡薄。
　　⑵、至上訴人主張被上訴人管教子女過當，兩造就子女教養方式無法取得共識，致無法繼續維持婚姻關係云云，固提出未成年子女照片及通訊軟體對話紀錄為證(見原審婚字卷第72至73頁，本院109年度家上字第81號卷第133至137頁)。惟觀上開照片雖可見未成年子女嘴巴紅腫及臀部瘀青或遭綑綁之照片，然無法自該照片內容推斷事發原因或係遭被上訴人體罰所致，況上訴人自101年起即前往大陸地區工作，2名未成年子女則繼續留在新加坡由被上訴人單獨照顧等情，為上訴人所不爭執(見本院卷第349頁)；則衡酌常情，倘被上訴人自子女年幼時起即有凌虐或管教子女過當之情形，上訴人當無可能任令2名未成年子女長年留於新加坡由被上訴人單獨照看而無所作為；且上訴人雖主張其與被上訴人就子女之管教方式無法達成共識，亦未見其曾與被上訴人為溝通、疏導，卻突然於多年之後此為由主張兩造婚姻無法繼續維持，實難可採。
　　⑶、再上訴人之母親庚○○固曾於原審時就兩造感情生活證稱
        略以：被上訴人脾氣不好，伊聽兩造女兒說她媽媽很兇
        ，有時候會對她爸爸家暴，那時候孫女國小一、二年級
        而已，伊沒有與兩造同住，不知道兩造因何爭執等語(
        見原審婚字卷第29頁)；然證人庚○○既未與兩造同住，
        亦未曾詳細了解兩造實際相處及爭執原因情形，自難逕
        以其多年前偶然聽聞兩造年幼子女之陳述，推知兩造長
        年以來之婚姻相處狀況。
　　⑷、兩造在面對上開因上訴人須赴異地工作賺錢養家之現實
        生活壓力與婚姻困境，理應妥善溝通調適，彼此努力化
        解誤會，盡力磨合以放下怨懟；然上訴人竟逕自於107
        年間起，即拒絕再與被上訴人同住，並少有聯繫（見本
        院卷第347頁），致兩造夫妻從此之後，除相關訴訟外
        ，生活幾無交集，客觀上已達於任何人倘處於同一境況
        ，均將喪失維持婚姻希望之程度，而有婚姻難以回復之
        重大事由。 　　　
　　⑸、依上說明，兩造自107年間起，即鮮少聯繫及未共同生活，且已乏善意之互動，上訴人並提起本件離婚訴訟，兩造間之婚姻雖有發生破綻，難以維持婚姻之重大事由；然本院審酌兩造長期以來之婚姻關係，雖有因上訴人赴異地工作，致夫妻分隔兩地，彼此因家庭經濟、子女教養，常有爭執及摩擦，然此實為婚姻生活之本質，夫妻尚可透過溝通協調並彼此改善配合，嘗試修復感情，上訴人卻選擇冷漠以對，封鎖被上訴人通訊軟體帳號，乃至拒絕再與被上訴人聯繫及同住，進而向被上訴人提起離婚之訴等情，因認造成兩造婚姻發生重大破綻之原因，應係上訴人拒絕再與被上訴人聯繫，致兩造婚姻關係無法繼續維持，其有責程度顯較被上訴人為高。
　⒊綜上，上訴人對於兩造婚姻而生之破綻，其可責性既為較重
    之一方，上訴人自不得依民法第1052條第2項之規定，請求
    離婚。故上訴人以兩造婚姻已生破綻，並已達難以維持之程
    度為由，主張依民法第1052條第2項之規定，請求准予離婚
    云云，核屬無據。
㈢、再按父母不繼續共同生活達6個月以上時，關於未成年子女權
    利義務之行使或負擔，準用第1055條、第1055條之1及第105
    5條之2之規定，但父母有不能同居之正當理由或法律另有規
    定者，不在此限，民法第1089條之1定有明文。經查，兩造
    自107年間起，無正當理由分居迄今雖已逾6個月，惟兩造均
    陳明未成年子女甲○○、乙○○權利義務之行使或負擔維持現在
    兩造協議之現狀即可，無庸由法院酌定（見本院卷第349頁
    ），本院自無依上開規定酌定兩造所生2名未成年子女親權
    之必要，併此敘明。　　　　　　　
六、從而，上訴人先位依民事訴訟法第247條第1項規定，請求確
    認兩造間自96年2月14日起之婚姻關係不存在，及備位依民
    法第1052條第2項規定，請求准上訴人與被上訴人離婚，均
    無理由，不應准許。原審為上訴人敗訴之判決，於法核無違
    誤。上訴意旨仍執前詞指謫原判決不當，求予廢棄改判，為
    無理由，應予駁回。
七、本件事證已臻明確，兩造其餘之攻擊或防禦方法及所用之證
    據，經本院斟酌後，認為均不足以影響本判決之結果，爰不
    逐一論列，附此敘明。
八、據上論結，本件上訴為無理由。爰判決如主文。 
中　　華　　民　　國　　111 　年　　7 　　月　　6 　　日
                  家事法庭
                      審判長法  官  楊絮雲
                            法  官  陳賢德
                            法  官  張宇葭
正本係照原本作成。
如不服本判決，應於收受送達後20日內向本院提出上訴書狀，其
未表明上訴理由者，應於提出上訴後20日內向本院補提理由書狀
（均須按他造當事人之人數附繕本）上訴時應提出委任律師或具
有律師資格之人之委任狀；委任有律師資格者，另應附具律師資
格證書及釋明委任人與受任人有民事訴訟法第466 條之1第1項但
書或第 2項所定關係之釋明文書影本。如委任律師提起上訴者，
應一併繳納上訴審裁判費。
中　　華　　民　　國　　111 　年　　7 　　月　　6 　　日
　　　　　　　　　　　　　  書記官  李佳姿